【裁判字號】    97,交抗,750
【裁判日期】    971031
【裁判案由】    聲明異議
【裁判全文】
臺灣高等法院高雄分院刑事裁定         97年度交抗字第750號
抗   告   人  交通部公路總局高雄區監理所
即原處分機關
代   表   人  乙○○
受  處 分 人  甲○○  民國.
上列抗告人因受處分人違反道路交通管理處罰條例聲明異議案件
，不服臺灣高雄地方法院中華民國97年9 月29日裁定（97年度交
聲字第2061號），提起抗告，本院裁定如下：
    主  文
抗告駁回。
    理  由
一、抗告意旨略以：
（一）按汽車駕駛執照為駕駛汽車之許可憑證，而我國依車輛分
      類區○於道路交通安全規則第53條規定各類車種之駕駛執
      照，惟依同規則第61條規定，民眾已具備較低級車類駕駛
      資格後，當其取得高一級車類駕駛資格時，基於1 人1 照
       (汽車駕駛執照或機車駕駛執照)之 原則，係應換發較高
      一級車類之駕駛執照，惟因其具備較低級車類之駕駛資格
      ，故憑其換發取得較高一級車類之駕駛執照，准其駕駛較
      低級車類之車輛。而本案駕駛人僅領有普通小型車駕駛執
      照，核已有違反道路交通管理處罰條例第22條第1 項第4
      款規定之具體事實在案，其於違規行為時係以其領有之駕
      駛執照之持照條件行駛公路，當為明確，自應以其領有之
      普通小型車駕駛執照為吊扣處分。
（二）查酒駕吊扣駕駛執照處分之目的並非僅為處罰違反道路交
      通管理事件之行為人而已，尚有以暫時禁止行為人於道路
      上駕駛，以免造成用路人重大傷亡，倘汽車駕駛執照所有
      人因騎乘普通重型機車酒後駕車違反道路交通管理處罰條
      例第35條規定，但由於其無考領普通重型機車駕照而得以
      免於吊扣處分，顯有違公平原則，更無異容許此不安全駕
      駛人仍可以反覆經常酒後駕駛，致對其他無辜用路人遭受
      危險性相對較高，此非對酒駕處分違規立法之目的。況以
      該駕駛人輕率酒後違規駕車，顯然漠視自身對保持交通安
      全之責任，亦不顧其他用路人之生命、身體、健康之危害
      及他人家庭完整，生計維持，自不得於酒後違規遭吊扣普
      通小型車駕駛執照後，反指自己工作權遭剝奪，家庭生計
      無法維持，這豈為事理之平。
（三）故本所依規定填製之高監營裁字裁80-N00000000號裁決書
      裁處罰鍰新臺幣（下同）3 萬1800元（97.8.26 已辦理分
      期付款）並吊扣異議人甲○○君普通小型車駕駛執照（被
      處分人僅持有普通小型車駕駛執照）12個月之處分，施以
      道安講習，應無不合，為加強道路交通管理，維護交通秩
      序，確保交通安全，謹請鈞院撤銷原裁定云云。
二、原裁定意旨以：
（一）按汽車駕駛人，駕駛汽車經測試檢定有酒精濃度超過規定
      標準之情形者，處15000 元以上60000 元以下罰鍰，並當
      場移置保管其車輛及吊扣其駕駛執照1 年，道路交通管理
      處罰條例第35條第1 項第1 款定有明文。而所謂酒精濃度
      超過規定之標準者，依道路交通安全規則第114 條第2 款
      之規定，係指汽車駕駛人飲用酒類或其他類似物後其吐氣
      所含酒精濃度超過每公升0.25毫克或血液中酒精濃度超過
      0.05% 以上者。次按，汽車駕駛人，因違反本條例及道路
      交通安全規則之規定，受吊銷駕駛執照處分時，吊銷其持
      有各級車類之駕駛執照，道路交通管理處罰條例第68條定
      有明文。此規定係於94年12月14日修正公布，並於95年3
      月1 日施行，而修正前之道路交通管理處罰條例第68條則
      係規定「汽車駕駛人，因違反本條例及道路交通安全規則
      之規定，受吊扣或吊銷駕駛執照處分時，吊扣或吊銷其持
      有各級車類之駕駛執照」，觀其修法意旨，係以「原條文
      將違規駕駛人所持有之各級車類駕駛執照一併吊扣或吊銷
      ，失之過酷，影響人民工作及生活甚鉅」為由，而刪除吊
      扣駕駛人駕駛執照時，應吊扣駕駛人持有各級車類駕駛執
      照之規定，是依現行道路交通管理處罰條例，已無得吊扣
      駕駛人所持有他級駕駛執照之依據存在，從而，於為吊扣
      駕駛人駕駛執照之處分時，自僅得吊扣駕駛人違規時所駕
      駛該級車類之駕駛執照，以限制其繼續駕駛該級車類行駛
      道路之權利，若駕駛人並無該級車類之駕駛執照，即無從
      執行吊扣駕駛執照之處分，而僅係應否依道路交通管理處
      罰條例第22條第1 項規定處罰駕駛人之問題。
（二）經查：
 （1）異議人於上揭時、地，騎乘車牌號碼K73-525 號重型機車
      ，經員警施以酒測，酒測值為每公升0.46毫克後開單舉發
      ，交通部公路總局高雄區監理所裁處罰鍰及施以道安講習
      ，並吊扣駕駛執照12個月等節，有違反道路交通管理事件
      裁決書、舉發通知單（本院卷第10至11頁）附卷可稽，堪
      以認定。
 （2）異議人於本件違規時，並無重型機車駕駛執照，僅有普通
      小客車汽車駕駛執照，而原處分機關上開裁決所指應吊扣
      之異議人駕駛執照，係指異議人之普通小客車汽車駕駛執
      照，有公路監理電子閘門證號查詢機車及汽車駕駛人之資
      料2 份（本院卷第15、16頁）在卷足憑。揆諸前揭說明，
      異議人既係騎乘重型機車違反道路交通管理處罰條例第35
      條第1 項第1 款之規定，依法即僅能吊扣其重型機車駕駛
      執照，並無得吊扣異議人持有他級駕駛執照之依據，原處
      分機關以異議人有上開違規行為，裁處吊扣異議人之普通
      小客車汽車駕駛執照，已難謂係適法之處分。
 （3）綜上所述，原處分以異議人無重型機車駕駛執照可供吊扣
      ，而為吊扣異議人普通小客車汽車駕駛執照之處分，顯已
      逾越道路交通管理處罰條例之規範範圍，與法律保留原則
      相悖，而屬違法處分，是異議人提出本件聲明異議，為有
      理由，原處分關於吊扣異議人普通小客車汽車駕駛執照之
      處分，自應予以撤銷，並就該部分為不罰之諭知等語。
三、本院查：
（一）按汽車駕駛人飲用酒類後其吐氣所含酒精濃度超過每公升
      0.25毫克以上者，不得駕車，道路交通安全規則第114 條
      第2 款定有明文。汽車駕駛人，駕駛汽車經測試檢定有酒
      精濃度超過規定標準者，處新臺幣1 萬5 千元以上6 萬元
      以下罰鍰，並當場移置保管該汽車及吊扣其駕駛執照1 年
      ，道路交通管理處罰條例第35條第1 項第1 款亦有明文。
      又道路交通管理處罰條例第68條之條文內容，經立法院於
      94年11月23日修正通過，總統於94年12月14日以華總一義
      字第09400199321 號令修正公布，嗣由行政院於95年2 月
      27日以行政院院臺交字第0950082898號令發布定自95年3
      月1 日施行，由原條文：「汽車駕駛人，因違反本條例及
      道路交通安全規則之規定，受吊扣或吊銷駕駛執照處分時
      ，吊扣或吊銷其持有各級車類之駕駛執照」，修正為：「
      汽車駕駛人，因違反本條例及道路交通安全規則之規定，
      受吊銷駕駛執照處分時，吊銷其持有各級車類之駕駛執照
      」，修正後之新法已將「吊扣」之連坐規定排除在外，本
      件受處分人行為時該條文已修正公布施行，自應適用修正
      後道路交通管理處罰條例第68條之規定，合先敘明。
（二）本件受處分人甲○○領有小型車駕駛執照，於97年8 月12
      日20時53分，騎乘車牌號碼K73- 525號重型機車，行經高
      雄縣大寮鄉○○路172 巷33號前，經高雄縣政府警察局交
      通隊員警測得吐氣所含酒精濃度為每公升0.46毫克，並由
      原處分機關就酒後駕車部分之交通違規行為裁處罰鍰3 萬
      1800元、吊扣駕駛執照12個月並施以道安講習之事實，業
      據受處分人自承在卷，並有高雄縣政府警察局高警交字第
      N00000000 號舉發違反道路交通管理事件通知單、原處分
      機關97年8 月26日高監營裁字裁80-N00000000號違反道路
      交通管理事件裁決書各1 份附卷可稽（原審卷10、11頁）
      ，職是，受處分人酒後吐氣所含酒精濃度既已超過每公升
      0.25毫克之標準，則受處分人違反道路交通管理處罰條例
      第35條第1 項第1 款規定之事實，已甚明確，應堪認定。
（三）又受處分人係騎乘車牌號碼TXC-755 號輕型機車酒駕違規
      ，並非駕駛自小客車違規之事實，已如前述又受處分人僅
      有自小客車駕駛執照之事實，此有移送書及公路監理電子
      閘門證號查詢汽車、機車駕駛人資料各1 份在卷可按（原
      審卷15、16頁），而裁處吊扣受處分人駕駛執照（裁決書
      未載明種類）之處分，於裁決書中記載舉發違反法條為交
      通管理處罰條例第35條第1 項第1 款，而並未敘明裁處吊
      扣（汽車）駕駛執照此部分處分之依據，此有交通部公路
      總局高雄區○○○○○道路交通管理事件裁決書（原審卷
      第10頁）。惟依上開業已修正施行之道路交通管理處罰條
      例第68條規定之提案修正理由係「原條文將違法或違規駕
      駛人所持有各級車類之駕駛執照一併吊扣，失之過酷，影
      響人民工作及生活過鉅」等語（參見立法院公報第94卷第
      70期第136 頁至第138 頁之院會紀錄暨修正道路交通管理
      處罰條例第68條之立法理由），顯見依修正後道路交通管
      理處罰條例第68條之規定，汽車駕駛人因違反道路交通管
      理處罰條例及道路交通安全規則之規定，受「吊扣」駕駛
      執照處分時，僅能「吊扣」違規當時所駕駛車輛之駕駛執
      照，不能再「吊扣」其持有各級車類之駕駛執照，已甚顯
      明。
（四）抗告人於本件違反道路交通管理事件不服裁決聲明異議案
      件移送書及抗告意旨，以上開情詞，認受處分人係所持之
      自小客車駕駛執照，並非無照駕駛，依違反道路交通管理
      事件統一裁罰基準表得受較低額罰鍰之處罰，另吊扣駕駛
      執照之目的並非僅為處罰違反道路交通管理事件之行為人
      而已，尚有以暫時禁止行為人於道路上駕駛，以免其短期
      內再犯之用意，而依違反道路交通管理處罰條例第35條，
      應處以罰鍰及吊扣駕駛執照時，仍可吊扣其所持有之其他
      駕駛執照云云，應無理由。
（五）再者，行政行為，採取之方法所造成之損害不得與欲達成
      目的之利益顯失均衡，行政程序法第7 條第3 款定有明文
      及行政罰法第18條規定意旨可資參照，故受處分人若無自
      用機車之駕駛執照可供吊扣時，吊扣自小客駕駛執照以代
      之，雖可達成限制受處分人繼續駕駛重型機車行駛之目的
      ，惟亦同時可能造成限制受處分人繼續工作上所必須具備
      之自小客車駕駛執照之結果，其所造成之損害已與欲達成
      目的之不但利益顯失均衡，且亦已違反比例原則。況依前
      開所述修正後即本件行為時之道路交通管理處罰條例第68
      條，既已將「吊扣各級車類」之規定予以刪除，抗告人自
      不能逕行處分吊扣受處分人其他車種之駕駛執照。抗告人
      因受處分人駕駛機車而有上開違規行為，因受處分人無機
      車駕駛執照因而逕行吊扣其自小客車駕駛執照，顯已逾越
      修正後道路交通管理處罰條例第68條之規範意涵及範圍。
（六）抗告人於本件違反道路交通管理事件不服裁決聲明異議案
      件移送書及抗告意旨，以上開情詞，原處分並引用交通部
      交通部交通部95年5 月8 日交路字第0950030639號函、交
      通部94年9 月15日交路字第0940051433號函說明二: 「查
      有關已領汽、機車駕駛執照之駕駛人，其駕車有違反道路
      交通管理處罰條例第35條之行為者，當依該條例規定，處
      以罰鍰及吊扣 (吊銷)駕 駛執照之處分、、、」及交通部
      89 年8月30日交路八十九字第008861號函及台灣高等法院
      97 年1月31日97年度交抗字第118 號之裁定，而為本件吊
      扣受處分人汽車駕照之依據。惟按法官依據法律獨立審判
      ，為憲法第80條所明定，且依司法院大法官會議釋字第
      137 號、216 號解釋意旨，各機關依其職掌就有關法規為
      釋示之行政命令，法官於審判案件時，固可予以引用，但
      仍得依據法律，表示適當之不同見解，並不受其拘束。抗
      告人所引上開交通部函釋，固認為領有駕駛執照之駕駛人
      ，於無照駕駛不同級之車輛違反道路交通管理處罰條例第
      35條，應處以罰鍰及吊扣駕駛執照時，仍可吊扣其所持有
      之其他駕駛執照云云。惟此與本院認定之法律意見不同，
      是上開函釋意見，為本院所不採，併予敘明。
四、原審因而認抗告人依道路交通管理處罰條例第35條第1 項第
    1 款之規定，裁處吊扣受處分人自小客駕駛執照12個月部分
    ，尚有不當，因而將原處分關於吊扣自小車駕駛執照12 個
    月部分撤銷之裁定，本院經核並無違誤。抗告人以前開情詞
    ，指摘原裁定不當，為無理由，應予駁回。
五、據上論結，應依道路交通案件處理辦法第26條，刑事訴訟法
    第412 條，裁定如主文。
中    華    民    國    97    年    10    月    31    日
                  刑事第八庭    審判長法  官   洪兆隆
                                      法  官   陳志銘
                                      法  官   李政庭
以上正本證明與原本無異。
不得再抗告。
中    華    民    國    97    年    10    月    31    日
                                      書記官   吳福連


司法院資訊處製作；財團法人民間司法改革基金會備份。
